【裁判字號】    88,自,18
【裁判日期】    900404
【裁判案由】    偽造文書等
【裁判全文】
台灣苗栗地方法院刑事判決                            八十八年度自字第一八號
    自  訴  人  甲○○
    被      告  丙○○
    選任辯護人  楊美玲
右列被告因偽造文書等案件，經自訴人提起自訴，本院判決如左：
    主  文
丙○○無罪。
    理  由
一、自訴意旨略以：因苗栗縣政府於民國八十七年七月十六日辦理撤銷徵收「苗栗縣
    頭份鎮都市計劃文中一學校用地」一案，引起被告丙○○與自訴人甲○○共同出
    資向原地主洽購土地之興趣，約定出資人各依出資比率取得土地所有權持分。其
    中（一）投資鄧福興位於苗栗縣頭份鎮○段○○段一四六之一、一四六及一四七
    三筆土地持分二分之一案，被告與自訴人應出資買回款二分之一即新台幣（以下
    同）三百十一萬九千五百四十五元，雙方約定自訴人出資八分五即二百十九萬九
    千七百十六元，被告出資八分之三即一百三十一萬九千八百二十九元（該筆投資
    以下簡稱為鄧福興案，惟該投資案尚有苗栗縣頭份鎮○段○○段一四０、一四０
    之一、一四０之二等三筆土地投資，自訴人未提及）；（二）投資黃姜碧雲位於
    苗栗縣頭份鎮○○段○○段一四五之一土地持分二分一，被告與自訴人購買權利
    半數出資額為一百零八萬元，自訴人出資八分之五：即六十七萬五千元，被告出
    資八分之三即四十萬五千元，同年十二月三十一日被告以資金不足為由要求自訴
    人再匯入黃姜碧雲帳三十萬元（該筆投資以下簡稱為黃姜碧雲案）；（三）投資
    蔡陳芳美位於苗栗縣頭份鎮○○段○○段一一三、一三四、一三四之一、一四一
    等四筆土地持分二分之一，被告及自訴人購買權利半數一千一百五十六萬七千一
    百八十四元，自訴人出資七百二十二萬九千四百九十元，被告出資：四百三十三
    萬七千六百九十四元（八分之三）（該筆投資以下簡稱蔡陳芳美案）；（四）投
    資黃蘭芬位於苗栗縣頭份鎮○○段○○段一三三土地持分二分之一，應出資權利
    半數三百九十二萬五千五百二十二元，自訴人出資二百四十五萬三千四百五十一
    元（八分之五），被告出資一百四十七萬二千零七十一元（出資八分之三），被
    告因資金不足僅於同行領出一百一十萬，共同以原土地所有權人黃蘭芬名義轉帳
    匯入土銀頭份分行代發苗栗縣政府各項補償費專戶內，此時被告係以第三人林聰
    賢名義轉匯（該筆投資以下簡稱黃蘭芬案）；（五）擬投資祭祀公業鍾璠麟嘗位
    於苗栗縣頭份鎮○○段○○段一四三、一四四之一二筆土地持分四十分之十六，
    亦依往例由自訴人承買其中八分之五（即四十分之十五），被告則承買其餘八分
    之三（即四十分之九）（該筆投資以下簡稱鍾璠麟嘗案）。詎料被告竟利用自訴
    人委任其辦理黃蘭芬案申報稅捐辦理土地持分過戶之機會，於八十八年一月十八
    日向苗栗縣稅捐稽徵處竹南分處申報土地增值稅時，擅自將土地增值稅（土地現
    值）申報書上第十二項申報人欄之內自訴人名義移轉持分及申報土地增值稅所附
    之土地買賣所有權移轉契約書上自訴人持分由十六分之五變造為十六分之二，同
    時將林聰賢名義移轉持分由十六分之三變造為十六分之六，並偽刻自訴人之印章
    ，以侵害自訴人取得土地應有持分之權利，因認被告涉犯刑法第二百十條、第二
    百十六條及第三百四十二條之行使變造私文書及背信罪嫌等語。
二、按犯罪事實應依証據認定之，無証據不得推定其犯罪事實，刑事訴訟法第一百五
    十四條定有明文。又認定犯罪事實所憑之證據，無論係直接或間接證據，其為訴
    訟上之證明，須於通常一般之人均不致有所懷疑，而得確信其為真實之程度者，
    始得據為有罪之認定，倘其證明未達到此一程度，而有合理之懷疑存在時，無從
    為有罪之確信，法院即應為無罪之判決（最高法院七十六年台上字第四九八六判
    例意旨參照）；而被害人之陳述如尚有瑕疵，在未究明前，不得遽採為論罪科刑
    （最高法院六十一年台上字第三０九九號判例可稽）。次按變造私文書，須故意
    就文書之內容為不實之更改者，構成要件始該當；而刑法第三百四十二條第一項
    之背信罪，必須違背任務之行為，具有為圖取不法利益，或圖加不法損害之意思
    ，為構成要件，若本人利益之受損害，乃基於正當原因，並非不法，則因缺乏犯
    罪意思要件之故，即難律以本罪（最高法院五十三年度台上字第二四二九號判例
    可參）。
三、另按刑事訴訟法第三百十九條所稱之被害人，祇須自訴人所訴被告犯罪事實，在
    實體法上足認其為被害之人為已足，至該自訴人實際曾否被害及被告有無加害行
    為，並非自訴成立之要件（最高法院四十六年度台上字第一三０五號判例意旨可
    資參照），本案自訴人提出被告於八十八年一月十八日向苗栗縣稅捐稽徵處竹南
    分處申報土地增值稅將土地增值稅（土地現值）申報書上第十二項申報人欄之內
    自訴人名義移轉持分及該申報土地增值稅所附之土地買賣所有權移轉契約書上持
    分由十六分之五變造為十六分之二，同時將林聰賢名義移轉持分由十六分之三變
    造為十六分之六，並提出其於八十七年十二月十九日自臺灣土地銀行活期存款領
    出二百萬元及以原土地所有權人黃蘭芬名義轉帳匯入臺灣土地銀行頭份分行代發
    苗栗縣政府各項補償費專戶內之存摺類取款憑條影本二紙作為購買該土地持分之
    證明，指訴被告擅將自訴人名義移轉該土地持分由十六分之五變造為十六分之二
    以侵害自訴人取得土地應有持分之權利並持以行使，因而請求究辦被告行使變造
    文書等罪，依其所訴之事實已具備因行使變造文書等罪而被害之形式，即非不得
    提起自訴，合先敘明。
四、訊據被告堅詞否認有何行使變造文書、背信之犯行，辯稱：伊係與自訴人之夫乙○○共同出資購買鄧鼎承（含鄧福興）案、蔡陳芳美案、黃姜碧雲案、黃蘭芬案
    ，祭祀公業鍾璠麟嘗案之撤銷徵收土地回買，均為乙○○與伊洽商，過程中自訴
    人均未參與其事，其僅為乙○○之指定登記名義人而已，就黃蘭芬案變更土地持
    分一事係經乙○○同意；被告與乙○○合作之前開五個案件，各案之投資比例與
    應繳款項因個案而有所不同，非均按出資比率登記持分數，且於五筆投資案中，
    均由伊對外簽名，黃蘭芬、鄧鼎承等案原地主事後反悔約定，對伊恐嚇，承擔莫
    大壓力，出的勞力亦多，並自行付擔規費、代書費，因此乙○○同意將黃蘭芬案
    登記名義人自訴人承買持分由十六分之五改為十六分之二，將被告以林聰賢名義
    移轉持分由十六分三改為十六分之六，茲為貼補等語。
五、經查，被告固坦承黃蘭芬案於八十八年一月十八日向苗栗縣稅捐稽徵處竹南分處
    申報土地增值稅時，該土地增值稅（土地現值）申報書上第十二項申報人欄之內
    及所附之土地買賣所有權移轉契約書上就自訴人承買持分由十六分之五改為十六
    分之二，同時將被告以林聰賢名義移轉持分由十六分三改為十六分之六，此有該
    土地增值稅（土地現值）申報書及所附之土地買賣所有權移轉契約書影本附卷可
    稽（參見本院卷(1)六二、六三頁），惟：
（一）自訴人自承：黃蘭芬案細節、蔡陳芳美案係伊先生乙○○出面洽談，伊未參與
      ，僅出資，與被告間之多筆土地投資，因伊需照顧家裡，均由乙○○出面商談
      等語（參見本院卷(3)第七五、七六、七七頁筆錄），核與證人乙○○證稱：伊
      太太管理家庭經濟，五件投資案由伊出面談，惟太太允諾投資繳款等語（參見
      本院卷(1)第一一０筆錄）相符，觀以被告於八十七年五月二十一日與訴外人黃
      蘭芬訂定買賣契約，於契約第三條約定「本買賣標的係指苗栗縣頭份鎮○○段
      ○○段一三三地號面積為一０六八平方公尺之土地所有權的二分之一持分所有
      權，持分面積計五三四平方公尺，乙方（指被告）得指定第三名義人（甲○○
      、林聰賢）為產權移轉登記名義人」等語（本院卷(1)一三六頁），再參以證人
      乙○○證述：就與被告間投資之鄧福興案、蔡陳芳美案，原先係約定登記予自
      訴人甲○○，惟事後改登記予伊本人，因伊與妻子甲○○鬧小脾氣，事先未經
      妻同意為如此變更，惟事後均講明，即約定何人出資購買即登記予何人等語（
      參見本院卷二一０頁筆錄），而隔離訊問後之自訴人竟稱：伊不知先生乙○○
      為何就鄧福興案、蔡陳芳美案持分變更登記等語（參見本院卷二一二頁筆錄）
      ，並有被告提出之八十七年四月三日被告、乙○○與蔡陳芳美簽訂之買賣契約
      書（本院卷(1)第一三九至一四二頁、本院卷(2)十一頁）、乙○○指示被告更改
      有關鄧鼎承案之部分繼承人之土地持分承買人為乙○○並經該等繼承人用印之
      公契影本（本院卷(2)十二頁被證二十三）在卷可稽，足徵被告辯稱：均係自訴
      人之夫乙○○出面洽談相關事宜，自訴人僅係乙○○所指定之土地移轉登記之
      名義人而已，其主觀上認為係與乙○○共同承攬多筆投資案，乙○○有權為更
      改指示等語即為可採。
（二）自訴人指訴伊與被告係各依出資比率取得土地所有權持分，其中黃姜碧雲案自
      訴人指訴購買權利半數出資額為一百零八萬元，其負擔八分之五即六十七萬五
      千元，而於八十七年九月十日、同年十二月三十一日分別自其臺灣土地銀帳戶
      領出戶五十四萬、三十萬匯入黃姜碧雲華南銀行和平分行綜合存款帳戶，有土
      地銀行領款傳票及電匯申請書影本二份在卷可稽，惟黃姜碧雲案土地買賣總價
      金為一千六百六十四萬三千元，此有該案苗栗縣頭份鎮○○段○○段一四五之
      一土地買賣所有權移轉契約書影本在卷可稽（本院卷(1)三九頁），其指訴購買
      該土地權利半數出資額為一百零八萬元甚屬無據，質以應負擔該土地持分二分
      之一價款之八分之五為六十七萬五千元依據為何，始答稱：係依據被告之指示
      付款等語（參見本院卷(3)二二七頁筆錄），稽以該土地買賣所有權移轉契約書
      上，自訴人承買持分之權利範圍確實為三二分之十（即二分之一乘以八分之五
      ），自訴人僅出資八十四萬元確取得該土地三二分之十持分，顯然不相當，其
      指訴與被告間之投資均係按出資比率定持分數云云，並不可採。另參以卷附八
      十七年五月二十一日被告與黃姜碧雲簽訂之買契約書、承諾書影本（本院卷(1)
      一三五、一六０頁），黃姜碧雲案原約定由黃姜碧雲自行負擔全部買回款，而
      以被告受託完成撤銷徵收事宜之全部酬謝費作為移轉該土地持分二分之一所有
      權予被告，被告得指定第三名義人（甲○○、韋玉菊、羅明發）為產權移轉登
      記義人，惟於同年九月十四日則改由被告於八十七年九月十五日補貼其五十四
      萬元，且倘若於八十七年十二月十五日前尚未完成買回之一四五之一地號土地
      再徵收事宜，被告應於八十八年一月十日給付黃姜碧雲五百四十萬元以供甚使
      用到一四五之一地號土地再被徵收時領取補傎費日起七日內無息返還被告，此
      有該協議書影本一份在卷可參（本院卷(1)一六一頁），因此被告辯稱：其與乙○○就本案並未約定出資買回款等語，尚非無據；黃蘭芬案原先亦約定係無需
      付買回款，此有卷附八十七年五月二十一日被告出面與黃蘭芬簽立之買賣契約
      書第四條載明：「買賣總價金係以被告受託完成撤銷徵收之全部酬謝費充之」
      等語可稽（參見本院卷(1)一三五頁），並無另外須支付價金之約定甚明，惟黃
      蘭芬於獲准予買回之函後，於同七月三十日以存信函致告要撤銷上開買賣之意
      思表示並終止委任契約，此有黃蘭芬予被告之台北支一一二支郵局存證信函第
      六四號影本卷可參（本院卷(1)一四八頁），嗣後被告始與乙○○與黃蘭芬洽談
      同意由被告與乙○○負擔全部買回款，而移轉上開土地所有權持分二分之一予
      被告及乙○○；此外鄧福興案，自訴人僅提及位於苗栗縣頭份鎮○段○○段一
      四六之一、一四六及一四七三筆土地持分二分之一案，其出資八分五即二百十
      九萬九千七百十六元，惟該投資案尚有苗栗縣頭份鎮○段○○段一四０、一四
      ０之一、一四０之二等三筆土地投資，自訴人未提及投資情形，惟觀以該等土
      買所有權移轉契約書上亦有自訴人承買持分之記載（參見本院八十八年度自第
      十號影卷(2)第一三、十四、二十、二一、二二、六二頁），此案事後亦因原土
      地所有人鄧福興等函被告終止委任關係，而由被告出面與其訴訟，此業經本院
      調閱本院八十八年度自字第十號卷查核無訛，參以前述多筆投資契約，乙○○
      僅於蔡陳芳美案及祭祀公業鍾璠麟嘗案具名簽約，其餘鄧福興、黃蘭芬案、黃
      姜碧雲案，乙○○均未具名，係由被告對外簽約、辦理相關買回事宜甚明，則
      被告辯稱其對外付出勞力，承受來自黃姜碧雲、黃蘭芬、鄧福興等人莫大壓力
      ，加上後續辦理登記所需之費用、規費、其代書費等，所得利益顯分配不均，
      乙○○因而承諾補貼等語，尚可採信。
（三）自訴人初於八十八年三月三十日之自訴狀提及：被告係利用其預先蓋好訂正章
      擅自將自訴人名義移轉持分由十六分之五變造為十六分之二以侵害自訴人取得
      土地應有持分之權利等語；惟於本院八十八年十一月九日調查時指稱：以前三
      件投資案均係被告偽刻印章，伊曾分別於八十八年一月、其後一星期以上及同
      年二月二十四日質問被告印章之事，並索還該印章，本案伊並未用印云云（參
      見本院卷(2)一三一、一三二頁筆錄），其指訴已屬矛盾有瑕疪，尚難遽予採信
      ，而證人乙○○雖一再證稱並未承諾補貼被告一事，惟證人乙○○曾證述：有
      關鄧福興案與蔡陳芳美案中移轉記土地持分其名下之土地買賣契約書上之乙○○印章不是他蓋的，亦未同意，此等契約上之印章與本院向臺灣土地銀行頭份
      分行伊帳戶調取之取款憑條上之印文不同，被告所寫書類上之印文，不曾拿給
      伊蓋云云（參見本院卷(2)一四九頁反面筆錄），惟查，經本院將該等鄧福興、
      蔡陳芳美案之土地建築改良買賣所有權移轉契約書二件、契約書正本一件、臺
      土地銀行存摺取摺類取款憑條四紙及令證人乙○○補呈其用於土地銀行頭份分
      行帳戶取款憑條上之印章實物送請法務部調查局為鑑定，結果其上「乙○○」
      之印文均相同，此有該局八十九年八月二十二日（八九）陸二字第八九０五六
      七八二號函鑑定通知書附卷可稽，足徵被告供稱：該等文件確係乙○○自己蓋
      印等語，即可採信，證人之證詞多處與實情不符，再觀以其與自訴人均承認與
      被告間之多筆投資均未給付手續費、代書費等相關費用等語（參見本院卷(1)第
      一一一頁反面、二０七頁筆錄），則被告辯稱對外承辦多筆投資，且受到來自
      其他土地所有人壓力，加上辦理登記所需之費用，付出勞力申請買回土地及移
      轉登記等事宜，且未計代書費用，被告所得利益與被告及付出之勞務，與乙○○之情形相比，顯然分配不均，乙○○有承諾補貼，始依更改持分之協內容更
      改本件土地買賣移轉契約書，並未偽刻自訴人之印章等語尚可採信，而乙○○
      於本案既屬利害關係人，與自訴人又屬配偶關係，其證述未同意於黃蘭芬案補
      貼被告等語，可使一般人有所懷疑，自難遽採為不利被告之認定。
六、綜上所述，被告主觀上認係與自訴人之夫乙○○共同合作承攬有關苗栗縣頭份鎮
    都市計劃文中一學校用地徵收案以原徵收價買回土地及取再被徵收補償金事宜者
    ，自訴人僅係乙○○指定之分配得土地持分之登記名義人而已，乙○○有權為變
    更之指示，而被告與乙○○合作承攬之案件達五件，其中如鄧福興及鄧鼎承案、
    黃蘭芬案、黃姜碧雲案，乙○○均未具名，由其對外付出勞力，承受來自黃姜碧
    雲、黃蘭芬、鄧福興等人莫大壓力，及後續辦理登記所需之費用、規費、其代書
    費等，所得利益顯分配不均，被告辯稱乙○○因而有承諾補貼而同意就黃蘭芬案
    為持分之變更，將使通常一般人有此懷疑，證人乙○○於本案乃屬關係人，且與
    自訴人為配偶關係，其證詞難免偏頗，而自訴人就被告是否偽刻印章之指訴矛盾
    有瑕疪，均不得據為不利被告之認定，從而，難以黃蘭芬案自訴人持分有所更改
    即遽予推論被告於行為時有何故意就文書之內容為不實之更改及具有為圖取不法
    利益，或圖加不法損害之意圖，自難律以行使變造私文書及背信罪責，應為無罪
    之判決。
據上論斷，應依刑事訴訟法第三百四十三條、第三百零一條第一項，判決如主文。
中      華      民      國    九十    年       四       月      四      日
                        台灣苗栗地方法院刑事第二庭
                                      法  官  黃  賢  婷
右正本證明與原本無異。
如不服本判決，應於送達後十日內向本院提出上訴狀（須附繕本），上訴於台灣高等
法院台中分院。
                                      書記官  李  學  詩
中      華      民      國    九十    年       四       月      四      日


司法院資訊處製作；財團法人民間司法改革基金會備份。
